臺灣高等法院高雄分院刑事判決　　　　 96年度上易字第529號
上　訴　人　臺灣屏東地方法院檢察署檢察官
被　　　告　丙○○
上列上訴人因竊佔案件，不服臺灣屏東地方法院95年度易字第84
4 號中華民國96年5 月3 日第一審判決（起訴案號：臺灣屏東地
方法院檢察署95年度偵字第7317號），提起上訴，本院判決如下
：
    主  文
原判決撤銷。
丙○○意圖為自己不法之利益，而竊佔他人之不動產，累犯，處
有期徒刑陸月，減為有期徒刑月，如易科罰金，以銀元佰元
即新臺幣玖佰元折算壹日。
    事  實
一、丙○○前於民國88年間某日，因竊佔臺灣糖業股份有限公司
    （下稱台糖公司）所有、坐落於屏東縣枋山鄉○○○段181
    ─10地號之土地中由李桂蘭承租之部分，經甲○○於90年10
    月1 日發現並提起告訴，經原審於92年1 月21日以91年度易
    字第840 號判決判處有期徒刑3 月，於92年3 月3 日確定，
    並於92年4 月10日易科罰金執行完畢，丙○○亦將該土地歸
    還予甲○○耕種。詎其仍不知悔改，又意圖為自己不法之利
    益，基於竊佔之犯意，於民國94年初，又至上開181 ─10地
    號土地及中華民國所有、坐落於同段181 ─15地號土地中甲○○所承租之部分（面積各約為12,500平方公尺及4,057 平
    方公尺；以下分別簡稱「系爭181 ─10地號土地」、「系爭
    181 ─15地號土地」），在系爭181 ─10地號土地上挖掘水
    池（如附圖即複丈成果圖所示C 部分旁，面積約為50.92 平
    方公尺）、在系爭181 ─10地號土地及181 ─15地號土地上
    設置水管（如附圖所示藍色標記部分，長162 公尺、直徑8
    公分），用以灌溉甲○○在該2 筆土地上所種植之芒果樹，
    欲待將來芒果成熟時再加以收成，以此方式竊佔該2 筆土地
    ；惟於94年10月間，因甲○○欲挖掘地下水供灌溉之用，方
    發覺丙○○在其所承租之系爭181 ─10、181 ─15地號土地
    上私設水池及水管，而查知上情。
二、案經告訴人甲○○訴由臺灣屏東地方法院檢察署檢察官偵查
    起訴。
    理  由
甲、程序部分：
    被告於原審準備程序中及本院審理時對於全案卷證之證據能
    力均表示無意見，且未於言詞辯論終結前聲明異議，本院審
    酌上開卷證並無非法取得之情況，認為適當，依刑事訴訟法
    第159 條之5 第2 項規定，自得視為同意作為本案證據使用
    ，均有證據能力，得為證據。
乙、實體部分：
一、訊據被告丙○○固坦承其於原審91年度易字第840 號竊佔案
    件判決後，即未繼續在181 ─10地號土地種植芒果樹，於94
    年年初再至告訴人甲○○所承租之系爭181 ─10、181 ─15
    地號土地挖掘水池並接上水管之事實，惟否認有何竊佔犯行
    ，辯稱：我之前跟告訴人合夥種植，因為告訴人沒有在管理
    該土地，也不會開墾，就出於好心幫她挖水池、並把水管接
    好，讓她可以灌溉，我不是為自己之利益，且水管是本來就
    在那裡的，我只是把它連接好云云。惟查：
  (一)系爭181 ─10地號土地及系爭181 ─15地號土地分屬台糖公
    司及中華民國所有，告訴人甲○○於90年10月1 日起承租系
    爭181 ─10地號土地迄今，另於88年9 月1 日起承租系爭18
    1 ─15地號土地迄今，告訴人於系爭2 筆土地上種植芒果樹
    之事實，有90年10月1 日耕地租賃契約書、國有耕地放租租
    賃契約書、土地登記謄本、臺灣糖業公司資產管理中心屏東
    營運處函、94年8 月1 日臺灣糖業股份有限公司農業用地租
    賃契約書、財政部國有財產局收據、財政部國有財產局臺灣
    南區辦事處、相片等在卷可憑（見臺灣屏東地方法院檢察署
    95年度他字第189 號卷（下稱他字卷）第12至25頁），此部
    分事實應屬真實有據；又被告曾於88年間，在告訴人所承租
    之系爭181 ─10地號土地上種植芒果樹，以此方式竊佔系爭
    181 ─10地號土地面積約9,880 平方公尺，告訴人於90年10
    月1 日向台糖公司承租該筆土地後發現而提出告訴，嗣經本
    院於92年1 月21日以91年度易字第840 號（下稱「前案」）
    判決判處有期徒刑3 月，被告於判決後已放棄其所種植之芒
    果樹，且未再至系爭181 ─10地號土地耕種等情，業經原審
    調閱原審91年度易字第840 號全卷查明屬實，並有前案判決
    書1 份在卷可稽（見他字卷第5 至8 頁），而告訴人、被告
    於原審亦均陳稱被告在前案判決後已將系爭181 ─10地號土
    地歸還予告訴人（見原審卷第14頁背面、26頁背面），被告
    前案之竊佔行為，及其前案之竊佔狀態業已於前案判決後終
    止之事實，洵堪認定。
  (二)被告竊佔告訴人承租之系爭181 ─10及181 ─15地號土地之
    上開犯行，業經告訴人於偵訊及原審審理時指訴歷歷，證稱
    ：被告於前案判決後又來噴藥、整理芒果及地，還把土堤挖
    成水池，水池約三分之二個法庭大，又架設水管，他是要霸
    佔我的芒果樹，所以挖水池來灌溉等語（見原審卷第26、27
    頁），而被告亦自承其有在系爭2 筆土地上挖掘水池、連接
    水管至告訴人之主管，與其所挖掘之水池接通，得以灌溉告
    訴人所種植於該土地上之芒果樹等事實（見原審卷第28頁、
    60頁背面），對於證人乙○○及告訴人當庭在附圖即枋寮地
    政事務所複丈成果圖上所標示之水池位置亦不爭執（見原審
    卷第61頁背面），而經原審當庭勘驗法庭三分之二面積，長
    寬各約6.7 公尺、7.6 公尺，有原審審判筆錄在卷可按（見
    原審卷第61頁），依此計算，被告所挖掘之水池面積約為50
    .92 平方公尺，位置係在附圖所示C 部分旁邊，並有告訴人
    提出告訴時出具之案發現場相片（見他字卷第36頁背面、37
    頁正反面、第39頁）、檢察事務官於95年3 月24日勘驗現場
    時製作之勘驗筆錄及拍攝之相片、枋寮地政事務所複丈成果
    圖各1 份附卷可佐（分見他字卷第50至52頁、第76頁），堪
    可認定。
  (三)被告雖辯稱該水管並非其拿到系爭2 筆土地上裝設，係本來
    就在那裡的，其僅將之連接起來，並接到其所挖掘之水池云
    云，然告訴人已於原審審理時具結證稱：我自己的水管是在
    土地中央，被告的水管是在土地外側，庭呈照片（即原審卷
    第63頁正反面所附相片）內之水管都是被告的水管，被告所
    設置的水管、水池我都沒有使用等語明確（見原審卷第59頁
    背面），被告亦不否認照片內之水管係其所裝設的（見原審
    卷第60頁背面），再以前案檢察官於91年7 月5 日勘驗系爭
    181 ─10地號土地所拍攝之相片，與該日枋寮地政事務所地
    政人員現場測量後繪製之複丈成果圖互相比對（見91年度偵
    字第2664號卷第39頁及42頁），可知告訴人當時所設置之水
    管應係在其工寮之右側，亦即該筆土地中央略偏西處，另依
    告訴人於本案提出之90年7 月31日拍攝之現場相片，足見自
    上開工寮前方設有1 條水管往南延伸（見他字卷第38頁正反
    面），告訴人前開證詞顯非無據，然本案之水管卻係沿著系
    爭181 ─10地號土地之東側外緣往北延伸至系爭181 ─15地
    號土地上，顯與告訴人前開所證之原有水管之裝設位置相距
    甚遠，被告辯稱其僅將該土地上之原有水管連接云云，顯非
    真實，再佐以被告於檢察事務官勘驗時表示願意將現場之水
    管自行移除（見他字卷第50頁背面），且被告亦自承之後有
    將該水管拆除載走等情，依常理判斷，倘該些水管並非被告
    所有，告訴人豈會同意讓被告拆走，被告又何以會心甘情願
    地花費金錢、勞力將水管拆除？足認被告確係擅自在告訴人
    所承租之系爭2 筆土地上架設其所有之水管，並連接至其所
    挖掘之水池，用以灌溉系爭181 ─10、181 ─15地號土地上
    種植之芒果樹至明。至被告所辯其所挖掘之水池面積僅有4
    、5 坪大，雖與證人乙○○所證相符，然證人乙○○於原審
    審理時所證：我不知道被告是何時挖掘水池，我是在95年11
    月初到系爭181 ─10地號土地載運棉絮袋時才看到該水池，
    當時水池還沒有被填平等語（見原審卷第58頁），顯與檢察
    事務官於95年3 月24日至現場勘驗時該水池已經被回填、不
    復存在之客觀事實（參他字卷第50頁背面之勘驗筆錄所載）
    相悖，是證人乙○○是否確有親眼目睹該水池之情況實非無
    疑，其證詞之真實性顯有可疑；況依卷附現場相片所示，該
    水池應不僅止4 、5 坪大，再參以被告挖掘該水池之目的係
    為灌溉面積廣達12,500平方公尺之系爭181 ─10地號土地及
    4,057 平方公尺之系爭181 ─15地號土地乙情，告訴人前開
    證詞顯屬合理而與事實相符，被告此部分辯解亦不足採信。
  (四)又查被告於前案偵審時，堅稱系爭181 ─10地號土地係其於
    87年間向縣政府承租的，於87年5 月就開始在該地種植苦瓜
    及芒果樹，花了不少錢，後來發現土地是國有財產局的，被
    屏東縣枋山鄉公所撤銷種植使用許可，後來就被告訴人承租
    了，當時土地上之芒果樹係其種植的，是其開墾在先，告訴
    人才去承租的等情，有前案偵訊、審判筆錄可參（見臺灣屏
    東地方法院檢察署91年度偵字第2664號影印卷第13、27頁、
    原審91年度易字第840 號影印卷第13至15頁），與告訴人各
    執一詞、互不相讓，堪認被告在前案判決後，雖自知理虧不
    得已拋棄其所種植之芒果樹，然主觀上仍認為該筆土地係被
    告訴人搶先承租，而心有未甘；又查被告於90年7 月17日下
    午5 時許，因見到告訴人雇用工人李金和在系爭181 ─15地
    號土地噴灑農藥，遂掄棒作勢恫嚇告訴人稱：「把土地交出
    來，否則要打死妳」等語，又對李金和恫稱：「不要再幫甲○○做事，否則要讓你斷手斷腳」等語之事實，經原審於91
    年8 月6 日以91年度易字第290 號判決判處拘役59日在案，
    有該案判決書在卷可憑（見本案偵卷第40至42頁），佐以被
    告於94年初又擅自在系爭181 ─10、181 ─15地號土地挖掘
    水池、私設水管（即本案犯罪事實），且其於本案偵訊時仍
    辯稱該土地不是告訴人承租的，因其長期使用該土地，目前
    還在申請未准云云，足見其內心顯係認為系爭2 筆土地係其
    先開墾種植，卻因告訴人先行向台糖公司及國有財產局承租
    獲准，致其無法承租，而心有不甘，故而屢次佔用告訴人所
    承租之系爭2 筆土地，被告上開行為顯係出於為自己利益之
    不法意圖甚明。況被告與告訴人在前案及本案偵審時，始終
    針鋒相對、互不相讓，佐以告訴人另因被告於87年8 月30日
    凌晨3 、4 時許，在渠等合夥經營之「海福海產店」，因店
    內營收歸屬問題發生爭執，被告即以強暴手段搶走告訴人手
    執之5,000 元一事，向原審提起自訴，經原審以90年度自字
    第15號判決被告無罪，告訴人又提起上訴，經本院以95年度
    上訴字第264 號判決判處被告拘役20日之事實，有本院95年
    度上訴字第264 號判決書附卷可考（見原審卷第29至33頁）
    ，以及前述告訴人對被告提出恐嚇告訴致被告因此被判處拘
    役59日等事實，被告與告訴人間之平日關係顯非友好，足徵
    被告所辯其係好心幫忙告訴人種植芒果樹云云，應非實情。
    另就被告所辯係因告訴人承租該筆土地後都沒有管理，土地
    棄置、雜草叢生，其為幫助告訴人，才挖水池及連接水管讓
    告訴人灌溉云云；告訴人於審理時已具結證稱：按鈴申告時
    ，該土地上之芒果樹都是我種植的，灌溉芒果樹的水源是我
    用水管引我隔壁芒果園的水，後來因為水管有經過溪流經常
    被沖走，我才向台糖公司申請要挖地下水，我沒有使用過被
    告設置的水管及水池等語（見原審卷第59頁背面、60頁正反
    面），並有台糖公司屏東區處94年10月17日函及所附同意書
    1 份在卷可佐（見他字卷第10、11頁），又觀諸告訴人於申
    告時所提出之相片，可見當時系爭181 ─10地號土地上確已
    種植不少芒果樹，且顯非新生之樹木，有相片附卷可憑（見
    他字卷第36頁背面、第37頁正反面），另依上開檢察事務官
    95 年3月24日勘驗筆錄所載：「系爭土地上植有芒果樹，果
    實皆已近成熟」等語（見他字卷第50頁背面），被告又供稱
    其未在系爭土地耕作等語（見原審卷第14頁背面），足認告
    訴人當時顯未將系爭2 筆土地棄置，且有能力自行灌溉及種
    植芒果樹，被告此部分所辯亦屬無稽。
  (五)證人乙○○於本院審理時雖證述：系爭181 －10號土地複丈
    成果圖C 部分，甲○○還沒有承租前由丙○○種芒果，種芒
    果後甲○○才去台糖承租，承租後丙○○就放棄，地上物就
    荒廢了。丙○○在上開土地上種植芒果，約90年間，即5 年
    前等語。惟查被告於前案因竊佔告訴人所承租之系爭181 －
    10號土地，經原審判刑之後，已將上開系爭土地歸還予甲○○耕種等情，已經被告於原審供明在卷（見原審卷第14頁、
    16頁）。而本案被告係於94年初，又另行起意，於告訴人承
    租之系爭181 －10及系爭181 －15地號土地上挖掘水池及設
    置水管，已如前述。系爭181 －10地號係告訴人於90年10月
    1 日向台糖公司承租，有耕地租賃契約書附於偵查卷第17頁
    可稽。對於系爭181 －10地號土地上之芒果是何人種植，告
    訴人與被告雙方各執一詞，然與本案犯罪之成立不生影響，
    是上開證人乙○○之證述，尚難採為有利於被告之認定。
  (六)未者，檢察官起訴意旨雖認本件被告所竊佔之土地範圍，僅
    止於被告在系爭181 ─10地號上擺放棉絮袋、挖掘水池、設
    置水管等處；然綜觀前述被告於前案及本案所為2 次竊佔行
    為及動機，參以被告與告訴人於原審審理時所述被告並未在
    系爭2 筆土地附近之土地耕作乙情，堪認被告設置上開灌溉
    設施之目的，並非僅為佔用該些設施設置處之土地，佐以告
    訴人於原審審理時具結證稱：被告於前案判決後又來噴藥，
    還有來整理芒果及土地等語（見原審卷第26頁），堪認告訴
    人所指被告挖水池、設水管之目的係為霸佔其所種植之芒果
    樹，亦即霸佔其所承租之系爭181 ─10、181 ─15地號2 筆
    土地，顯屬合理可採，則被告所竊佔之範圍應及於告訴人所
    承租之系爭181 ─10、181 ─15地號土地全部範圍，公訴人
    就此或有誤會，併予敘明。又被告挖掘水池、設置水管及馬
    達，並將該水管連接水池，已可供灌溉使用，為被告所是認
    ，並有現場相片附卷可證（見他字卷第36頁背面、第37頁正
    反面），系爭2 筆土地顯已置於被告之實力支配下，其竊佔
    犯行應屬既遂。
  (七)綜上所述，被告所辯各情，無非卸責之詞，不足採信，本件
    事證明確，被告之犯行，堪以認定。
三、核被告所為，係犯刑法第320 條第2 項、第1 項意圖為自己
    不法之利益，而竊佔他人之不動產罪。按刑法分則編各罪所
    定罰金之貨幣單位原為銀元，且依修正前刑法第33條第5 款
    規定，罰金刑為1 銀元以上，而有關罰金倍數之調整及銀元
    與新台幣之折算標準，則定有「罰金罰鍰標準條例」及「現
    行法規所定貨幣單位折算新台幣條例」，除罰金以1 銀元折
    算3 元新台幣外，並將72年6 月26日以前修正之刑法部分條
    文罰金數額提高2 至10倍，其後修正者則不再提高倍數；嗣
    修正後刑法第33條第5 款則將罰金刑提高為新台幣1 千元以
    上，並以百元計算之，且因刑法第33條第5 款所定罰金貨幣
    單位既已改為新台幣，刑法分則編各罪所定罰金之貨幣單位
    亦應配合修正為新台幣，且考量刑法修正施行後，不再適用
    「現行法規所定貨幣單位折算新台幣條例」，為使刑法分則
    編各罪所定罰金之最高數額與刑法修正前趨於一致，爰增訂
    刑法施行法第1 條之1 規定，將刑法分則編各罪所定罰金之
    貨幣單位均改為新台幣，並將72年6 月26日以前修正之刑法
    部分條文罰金數額提高為30倍，其後修正者則提高為3 倍。
    是以刑法分則編各罪所定罰金刑之最高數額，於上開規定修
    正後仍屬一致，並無不同；但其罰金刑之最低數額，則比修
    正前提高，自以修正前之規定較為有利，依刑法第2 條第1
    項前段規定，自應適用修正前之規定。又被告於犯罪時之刑
    法第41條第1 項前段規定：「犯最重本刑為5 年以下有期徒
    刑以下之刑之罪，而受6 個月以下有期徒刑或拘役之宣告，
    因身體、教育、職業、家庭之關係或其他正當事由，執行顯
    有困難者，得以1 元以上3 元以下折算1 日，易科罰金。」
    又被告行為時之易科罰金折算標準，修正前罰金罰鍰提高標
    準條例第2 條前段（現已刪除）規定，就其原定數額提高為
    100 倍折算1 日，則本件被告行為時之易科罰金折算標準，
    應以銀元300 元折算1 日，經折算為新臺幣後，應以新臺幣
    900 元折算為1 日。惟95年7 月1 日修正公布施行之刑法第
    41條第1 項前段則規定：「犯最重本刑為5 年以下有期徒刑
    以下之刑之罪，而受6 個月以下有期徒刑或拘役之宣告者，
    得以新臺幣1,000 元、2,000 元或3,000 元折算1 日，易科
    罰金。」比較修正前後之易科罰金折算標準，以95年7 月1
    日修正公布施行前之規定，較有利於被告，則應依刑法第2
    條第1 項前段，適用修正前刑法第41條第1 項前段規定，定
    其折算標準。又公訴人雖僅就被告在告訴人所承租之系爭18
    1 ─10地號土地上挖掘水池、設置水管、擺放棉絮袋所佔之
    範圍（即附圖所示C 、D 、E 及藍色標線部分）提起公訴，
    而未就系爭181 ─10、181 ─15地號土地除該些範圍以外之
    部分一併起訴，惟該部分犯行與已敘及部分，既有實質上一
    罪關係，已為起訴效力所及，本院自得併予審理。又被告前
    有如事實欄所示之科刑及執行情形，有臺灣屏東地方法院檢
    察署刑案資料查註紀錄表、臺灣高等法院被告前案紀錄表各
    1 份附卷足憑，其於刑之執行完畢後5 年內，故意再犯本件
    有期徒刑之罪，為累犯，應依刑法第47條第1 項加重其刑。
四、原審予以被告論科，固非無見，惟查被告之犯罪時間在96年
    4 月24日以前，依96年罪犯減刑條例第2 條第1 項第3 款規
    定，應減其刑期二分之一，原審未及審酌，自有未合。公訴
    人上訴意旨，指摘原判決量刑過輕不當，固無足取，然原判
    決既有上述可議，自應由本院將原判決撤銷改判，審酌被告
    先前已因竊佔告訴人所承租之系爭181 ─10地號土地，經原
    審判處有期徒刑3 月，而於92年4 月10日易科罰金執行完畢
    ，業如前述，竟又於94年年初，再次非法竊佔告訴人承租之
    該筆土地及系爭181 ─15地號土地，顯無悔改之意，法治觀
    念甚微，且竊佔面積非小，造成告訴人之損失，於犯行被查
    獲後，竟仍辯稱係為幫助告訴人開墾土地，毫無悔意，犯後
    態度不佳，迄今未與告訴人達成和解，衡以其手段尚屬平和
    、年事已高等一切情狀，仍量處有期徒刑6 月，並依96年罪
    犯減刑條例第2 條第1 項第3 款規定減為有期徒刑3 月，並
    諭知易科罰金之折算標準。
據上論斷，應依刑事訴訟法第369 條第1 項前段、第364 條、第
299 條第1 項前段，刑法第2 條第1 項、第320 條第2 項、修正
前刑法第41條第1 項、第47條第1 項，罰金罰鍰提高標準條例第
1 條第1 項前段、修正前同條例第2 條，現行法規所定貨幣單位
折算新臺幣條例第2 條，中華民國96年罪犯減刑條例第2 條第1
項第3 款、第7 條、第9 條，判決如主文。
本案經檢察官陳宗吟到庭執行職務。
中　　華　　民　　國　　96　　年　　7 　　月　　26　　日
                  刑事第三庭    審判長法  官  周賢銳
                                      法  官  黃仁松
                                      法  官  謝宏宗
以上正本證明與原本無異。
本件不得上訴。
中　　華　　民　　國　　96　　年　　7 　　月　　27　　日
　　　　　　　　　　　　　　　　　　　書記官  熊惠津
附錄本件判決論罪科刑法條：
刑法第320條第2項
（普通竊佔罪）
意圖為自己或第三人不法之利益，而竊佔他人之不動產者，依前
項之規定處斷。
                                                      Q
